臺灣高等法院高雄分院民事判決　　　　 96年度勞上易字第2號
上　訴　人　　乙○○
訴訟代理人　　陳慧博律師
被上訴人　　　興泰實業股份有限公司
法定代理人　　甲○○
訴訟代理人　　王國論律師
上列當事人間請求給付資遣費事件，上訴人對於民國95年12月26
日臺灣高雄地方法院95年度勞訴字第28號第一審判決提起上訴，
本院於96年5 月29日言詞辯論終結，判決如下：
    主      文
上訴駁回。
第二審訴訟費用由上訴人負擔。
    事實及理由
一、上訴人主張：伊自民國71年2 月23日起任職於被上訴人公司
    ，負責銷售業務之工作，兩造並訂有勞動契約。詎被上訴人
    於94年10月14日未徵得伊之同意下，即變更勞動契約之內容
    ，將伊由銷售部課長調動為生產部專員，並於94年10月17日
    生效。伊得知上開調職命令後，先於94年10月16日以新興郵
    局第4524號存證信函請求被上訴人准予讓伊繼續於原單位工
    作，惟未獲被上訴人置理，又於94年11月1 日向高雄縣勞工
    局申請調解不成立，加以被上訴人尚積欠伊94年9 月份之銷
    售獎金及94年10月部分薪資未給付，伊迫於無奈始於94年10
    月26日以高雄德智郵局第354 號存證信函終止兩造間之勞動
    契約。因被上訴人上開未經伊之同意即任意調動伊職務之行
    為，顯已變更伊之工作性質、內容，且對伊之薪資及勞動條
    件作不利益變更而違反勞動契約及勞動法令，且又積欠伊部
    分薪資，伊除得依勞動基準法第14條第1 項第5 款、第6 款
    及施行細則第7 條之規定，對被上訴人終止勞動契約外，並
    得依勞動基準法第17條規定，請求被上訴人給付資遣費，按
    伊自任職時起至終止兩造勞動契約為止（71年2 月23日至94
    年10月26日），總計任職於被上訴人公司之工作年資為23年
    9 月，以伊終止契約前六個月之平均工資為4 萬8,851 元【
    計算式：（9 月份31,933元+8月份53,141元+7月份53,459元
    +6月份52,289元+5月份50,186元+4月份56,984元）/183天=4
    8,851 元（小數點以下四捨五入）】計算，伊所得請求之資
    遣費為116 萬211 元【計算式：（23×48,851）+ （48,851
    ÷12×10）=1,160,211元（小數點以下四捨五入）】。爰依
    勞動契約及勞動基準法之規定，請求被上訴人給付上開資遣
    費及法定遲延利息。原審為上訴人敗訴之判決。其上訴聲明
    ：(一)原判決廢棄。(二)上開廢棄部分，被上訴人應給付上訴人
    新台幣116 萬211 元暨自起訴狀繕本送達翌日起至清償日止
    ，按年息百分之五計算之利息。(三)第一、二審訴訟費用由被
    上訴人負擔。
二、被上訴人則以：該公司為因應公司業績衰退欲調整公司內部
    組織，且為使銷售部及生產部之員工，能互相了解職務性質
    ，在面對顧客反應時能協調意見，一致對外，而非每有客戶
    對公司產品有意見，二個部門之員工就互相推諉，如銷售部
    之業務將顧客之反應歸責到生產部門生產之產品不良，生產
    部之員工則歸責至銷售部之業務服務不良，故董事長甲○○
    於94年10月份營業會議時提出「產銷合一」之決策，研議將
    蓄、水產業務人員合併，使業務人員能了解飼料生產的過程
    及事前之配方調配、製成後品管出貨等情況，對客戶之售後
    服務能夠更加確實，將有助於說服客戶下單訂料、增加飼料
    銷售量，業務員也能在不變動原本職務及薪資下更加了解現
    場的製程。為配合上開「產銷合一」決策之執行，伊遂於94
    年10月14日將上訴人自銷售部調任至生產部，並於94年10月
    17日起生效，而依上開說明，上訴人之職務雖有調動，惟其
    薪資及主要工作內容卻均未變動，且該調整亦係伊為使業務
    人員了解生產製程及產品之品質所為之短期性職務調動，並
    未就上訴人之薪資及勞動條件作不利之變更，故上訴人依勞
    動基準法第14條第1 項第6 款及施行細則第7 條之規定，對
    伊終止系爭勞動契約，並不合法。又上訴人得知調動命令後
    ，於94年10月17日回公司時即公開表明不服，並當場向公司
    職員鄭依佳及公司警衛人員放話，揚言要將公司客戶全部帶
    走並製造事端，經伊查核確定後即依員工管理規則第51條第
    8 項予記大過1 次處分，詎其後上訴人不僅未到新職報到，
    更無故連續曠職，期間伊除依法公告處分外，並於94年10月
    18日及同年月19日以左營福山郵局第249 及252 號存證信函
    通知上訴人並規勸其向新單位報到，惟上訴人均置若罔聞。
    因上訴人累計達三大過且無正當理由一個月內連續曠工6 天
    以上，符合伊公司所定之員工管理規則52條第17項及第18項
    之不經預告逕行終止契約之規定，故伊於94年10月26日以（
    94）興告泉字第94037 號公告終止兩造間之勞動契約，而依
    勞動基準法第18條第1 項第1 款及第12條第1 項第6 款之規
    定，伊自無給付資遣費之義務等語，資為抗辯。其答辯聲明
    ：上訴駁回。
三、兩造不爭執之事項：
  (一)上訴人自71年2 月23日起任職於被上訴人公司，負責銷售業
    務之工作，兩造並訂有勞動契約。
  (二)被上訴人於94年10月14日未徵得上訴人同意，將上訴人由銷
    售部課長調動為生產部專員，並於94年10月17日生效。
  (三)上訴人於94年10月16日以新興郵局第4524號存證信函請求被
    上訴人准予繼續於原單位工作。
  (四)94年11月1 日兩造於高雄縣勞工局申請調解不成立。
  (五)被上訴人並未給付上訴人94年9 月份之銷售獎金及94年10月
    份之部分薪資。
  (六)上訴人於94年10月26日以德智郵局第354 號存證信函終止兩
    造間之勞動契約。
  (七)被上訴人於94年10月26日以（94）興告泉字第94037 號公告
    終止兩造間之勞動契約。
四、兩造所爭執之事項為：(一)上訴人於94年10月26日終止系爭勞
    動契約是否具有正當性？（亦即被上訴人所為調職命令是否
    具有業務上之必要性及合理性？有無不當之動機或目的？新
    職務是否上訴人仍勝任？是否使上訴人承受超過通常忍受程
    度之不利？）(二)上訴人於94年10月26日終止系爭勞動契約若
    具正當性，則其得請領之資遣費數額多少？(四)上訴人於94年
    10月26日終止系爭勞動契約若不具正當性，則被上訴人不經
    預告逕行終止勞動契約是否合法？經查：
（一）上訴人於94年10月26日終止系爭勞動契約是否具有正當性
      ？（亦即被上訴人所為調職命令是否具有業務上之必要性
      及合理性？有無不當之動機或目的？新職務是否上訴人仍
      勝任？是否使上訴人承受超過通常忍受程度之不利？）
  １、按工作場所及從事之工作有關事項，應於勞動契約內訂定
      之，勞動基準法施行細則第7 條第1 款定有明文。又資方
      如因業務需要而變動勞方之工作場所及工作有關事項時，
      除勞動契約已有約定，應從其約定外，資方應依誠信原則
      為之，否則，應得勞方之同意始得為之（參照最高法院77
      年度台上字第1868號判決意旨）。另依據內政部74年9 月
      5 日發布之74台內勞字第328433號函釋：「勞動基準法施
      行細則第7 條第1 款規定，工作場所及應從事之工作有關
      事項應於勞動契約中由勞資雙方自行約定，故其變更亦應
      由雙方自行商議決定。如雇主確有調動勞工工作必要，應
      依下列原則辦理：(1)基於企業經營上所必需；(2)不得違反
      勞動契約；(3)對勞工薪資及其他勞動條件，未作不利之變
      更；(4)調動後工作與原有工作性質為其體能及技術所可勝
      任；(5)調動工作地點過遠，雇主應予以必要之協助」。又
      「調職」係雇主在企業內人事運用及勞務管理上極為重要
      之指揮命令權限之一，雇主為因應業務上必要，自有權據
      其自身裁量而決定勞工之工作場所，且由於勞動契約關係
      有繼續性，在契約有效存續期間中，基於企業經營需要，
      調職幾乎是不可避免，惟調職因常伴隨著勞動條件降低或
      增加勞工家庭生活困難等不利益之結果，因之，雇主之調
      職命令權不可毫無制約地行使，調職命令權不許濫用。如
      雇主濫用調職權利時，勞工可不受該調職命令之拘束，而
      調職命令是否該當權利濫用禁止原則之判斷基準，應就各
      個調職命令在業務上有無必要性或合理性，與勞工接受調
      職命令後所可能產生於生活上之不利益程度為綜合之比較
      考量，同時並考慮其中是否有動機與目的上之不當性予以
      全盤之判斷，該當調職命令沒有業務上必要性之場合，或
      者縱有業務上必要性，而該調職命令係其有其他不當動機
      、目的而為之，或明顯使勞工擔承超過通常應忍受程度之
      不利益時，除非有特殊之情事，否則該調職命令即構成權
      利之濫用。
  ２、上訴人主張其至被上訴人公司銷售部工作已達23年9 月，
      將屆滿25年可自請退休之年限，被上訴人將上訴人調至不
      同性質之工作部門，係故意藉機逼退上訴人云云。查，自
      企業經營管理的角度觀察，生產部門要了解市場需求才能
      生產具有市場需求性之產品，銷售部門要了解公司產品之
      原料、特色、生產線的狀況及優缺點，其去向客戶銷售公
      司產品時，才會更具說服力，亦更能得到客戶之信任，而
      藉由生產部門與銷售部門之相互了解與合作，才能為公司
      創造最大之利潤。故一般企業為提昇公司獲利而採行「產
      銷合一」之策略已為常態。而公司在整合生產部門及銷售
      部門時，往往將兩個部門的人員互相輪調，使各部門之人
      員熟悉不同部門的運作方式，俾對公司產品之研發、製造
      、品管及銷售更具有連貫之觀念。故被上訴人主張其係基
      於「產銷合一」之決策，將上訴人從原屬之銷售部門調至
      生產部門，有其業務上之考量云云，應認為該「調動」係
      屬企業經營上所必需而具有業務上之必要性及合理性。
  ３、次查，被上訴人於94年10月12日94年10月份營業會議中，
      提議採用「產銷合一」的方法，而該會議記錄中已指明係
      針對業務人員所為之調動，並非特別針對上訴人而適用。
      又被上訴人除將上訴人暫時調至生產部擔任課員，同時期
      亦有對公司其他與上訴人工作性質類同之業務為暫時性之
      調動，包括蕭國隆、朱興隆等人，有相關調職命令影本附
      卷可證，足見被上訴人所為之調動，尚非針對上訴人個人
      。上訴人在銷售部門工作雖已達23年9 月，惟就公司經營
      管理層面而言，被上訴人主張其公司將上訴人調至生產部
      門，藉由其對市場需求的了解及長期累積下來之銷售經驗
      ，提供生產部門判斷哪些物料為市場所偏好，哪些產品之
      市場需求性較佳，客戶之需求為何等資訊，使生產部門能
      夠對公司產品排定優先生產順序和數量比重，創造公司更
      多利潤，並減少庫存與資金積壓成本云云，亦符常理。再
      者，上訴人在被上訴人公司之銷售業績一向良好，為被上
      訴人公司之銷售主力等情，為兩造所不否認，則被上訴人
      殊不可能故意將上訴人調離銷售部門，徒然造成公司銷售
      業務損失。是被上訴人所稱僅係短期職務調整，以因應公
      司「產銷合一」方案之推展云云，應堪採信。上訴人就被
      上訴人將其調動職務所為，僅以其已在銷售部門工作達23
      年9 月，不應更動為由，指摘被上訴人調職命令不當之主
      張，自無可採。
  ４、上訴人又稱其於94年10月17日曾向被上訴人公司董事長甲
      ○○表示其無法提太重的東西，故不要調到生產部門去等
      語（見原審卷(一)第240 頁上訴人與被上訴人公司董事長甲
      ○○之對話錄音譯文）。惟查：被上訴人所發布之調職命
      令，並未明示上訴人調往生產部分係從事勞力負重之工作
      。且依據被上訴人公司製作之年報可知，生產部門係負
      責蓄產飼料生產流程之安排與製造。負責機器設備之保
      養及修護。負責原、物料請購與驗收等有關業務。負
      責生產績效與製造品質之管制與分析。負責原料、物料
      與成品貯存、搬運及保管業務。（見原審卷(一)第35、36頁
      ），而上開工作項目並非全部皆以勞力取向，且倘被上訴
      人公司將上訴人調至生產部門係想借助被上訴人在銷售上
      之長期經驗以俾生產部門排定公司產品之優先生產順序和
      數量比重，以創造公司更多利潤，則上訴人調動後之新職
      務即無不能勝任之問題。況且，上訴人迄未到任新職，究
      竟實際工作項目為何，實尚無法得知。其逕自主張調職後
      之工作為其體能及技術所無法勝任云云，顯然欠缺相當之
      佐證資料而無可取。再上訴人復主張其調至生產部門後，
      將會失去銷售獎金及效率獎金云云，惟被上訴人已一再陳
      明該調職係在不變動上訴人薪資下之暫時性變動，且上訴
      人亦不否認公司其他部門亦有不同之績效獎金，再參以上
      訴人實際上並未前往新職工作，究竟每月薪資會因而減少
      或增加，仍屬未知，上訴人亦未提出具體之事證以資證明
      ，空言揣測將會失去銷售獎金及效率獎金云云，自無可採
      。縱如上訴人主張薪資將會短少，惟既如被上訴人所稱該
      調職係短期性質，則上訴人所受不利益亦僅屬輕微而未超
      過通常得忍受之程度，既未實際發生，上訴人即逕自抗職
      而不赴任，亦難認其所為合理。
　５、綜上，審酌本件被上訴人業務調派上之必要性、合理性及
  　　上訴人所受上非屬不利益等情形，應認被上訴人所為之系
  　　爭調職命令尚屬合理。上訴人以系爭調職命令違反勞動契
　    約或勞工法令，致有損害上訴人權益之虞為由，於94年10
      月26日為終止勞動契約之意思表示，於法無據，自不生終
      止之效力。
  ６、上訴人另以被上訴人尚積欠一個半月之薪資未給付為由，
      主張依勞基法第14條第1項第5款規定，終止勞動契約並請
      求資遣費云云。惟查，上訴人自94年10月17日被上訴人公
      布調職命令後，即未依命令前往新職工作。至於先前被上
      訴人縱有積欠部分績效獎金，惟上訴人自此即進行一連串
      之抗爭、申請調解並提起訴訟，卻始終未對被上訴人積欠
      薪資為履行之催告。加以事後被上訴人亦主張上訴人有違
      反勞動契約之情事，而終止勞動契約，自難認被上訴人有
      故意不給付薪資之情事。況且，被上訴人在兩造就勞動契
      約發生爭執前，從無積欠上訴人工作報酬之情事，且本件
      勞資爭議事發後，於勞工局進行調解時，被上訴人亦未否
      認積欠94年9 月份之銷售獎金及94年10月份之部分薪資，
      只是主張上訴人未依規定辦理職務交接手續，係上訴人拒
      絕前來公司領取該部分之薪資等語。則在兩造尚有爭執及
      上訴人未對被上訴人就薪資之給付為催告履行之情形下，
      被上訴人尚未履行給付此部分之薪資，尚非可歸責，是上
      訴人以被上訴人不依勞動契約給付工作報酬為由，主張終
      止契約，尚屬無據，難認有理由。
（二）綜上所述，本件上訴人以被上訴人未得其同意即任意調動
      其職務之行為，係對其工作性質、內容、薪資及勞動條件
      為不利益之變更，違反勞動契約與勞動法令，又積欠其部
      分薪資等事由，依勞基法第14條第1 項第5 款第6 款，及
      勞基法施行細則第7 條之規定，而於94年10月26日向被上
      訴人為終止系爭勞動契約之意思表示之主張，尚與上述法
      條規定未合，其未經預告而終止勞動契約之意思表示，自
      屬無據，其依勞基法第17條規定請求給付資遣費，亦無理
      由，均不能准許。
五、綜據上述，上訴人請求被上訴人給付資遣費1,160,211 元及
    自起訴狀繕本訴達翌日即95年3 月11日起至清償日止按年息
    5%計算之利息，為無理由，不應准許。其假執行之聲請亦失
    所附麗，應併予駁回。原審為上訴人敗訴之判決，理由雖有
    部分不同但結果並無二致，仍應予維持。上訴意旨指摘原判
    決不當，求予廢棄改判，為無理由，應予駁回。
六、至兩造其餘攻擊防禦之方法，核與本判決之基礎不生影響，
    自不予一一論述，附此敘明。
七、據上論結，本件上訴為無理由，依民事訴訟法第449 條第1
    項、第78條，判決如主文。
中　　華　　民　　國　　96　　年　　6 　　月　　12　　日
                            勞工法庭
                                審判長法官  黃金石
                                法      官  簡色嬌
                                法      官  林健彥
以上正本證明與原本無異。
本件不得上訴。
中　　華　　民　　國　　96　　年　　6 　　月　　12　　日
                                書  記  官  張宗芳
